【裁判字號】    99,重抗,33
【裁判日期】    991103
【裁判案由】    侵權行為損害賠償
【裁判全文】
臺灣高等法院臺南分院民事裁定    99年度重抗字第33號
抗  告  人  忠義開發工程股份有限公司
法定代理人  甲○○○
代  理  人  湯 光 民  律師
相  對  人  臺南縣政府
法定代理人  乙 ○ ○
代  理  人  陳 昆 和  律師
複 代 理人  黃  瑩  律師
上列抗告人因與相對人間請求侵權行為損害賠償事件，對於中華
民國99年6月4日臺灣臺南地方法院所為裁定（97年度建字第18號
），提起抗告，本院裁定如下：
    主  文
抗告駁回。
抗告訴訟費用新臺幣一千元由抗告人負擔。
      理  由
一、本件抗告人抗告意旨略以：本件兩造間因工程所衍生之所有
    訴訟皆經抗告人實際授權誠鴻實業有限公司（下稱誠鴻公司
    ）全權辦理，有原審卷附委託授權書可憑。又抗告人否認公
    司大小章有遭盜蓋情事，如相對人主張有該事實，應由相對
    人舉證證明。且關於本件訴訟之提起有無實際授權誠鴻公司
    一節，原審法院並未傳喚抗告人之法定代理人陳述調查，即
    以起訴不合法為由予以裁定駁回，顯有未洽，爰提起抗告等
    語。
二、本件抗告人即原審原告忠義開發工程股份有限公司，法定代
    理人為甲○○○，訴訟中法定代理人曾變更為張鴻盈，然張
    鴻盈未承受訴訟，其後又變更為甲○○○，有和解書、公司
    變更登記表、臺灣嘉義地方法院98年度訴字第711號判決，
    附本院卷可參。是抗告人之法定代理人應列甲○○○，先予
    敘明。
三、按原告之訴，有起訴不合程式或不備其他要件之情形者，法
    院應以裁定駁回之。但其情形可以補正者，審判長應定期間
    先命補正。民事訴訟法第249條第1項第6款定有明文。而當
    事人之真偽，法院應依職權調查，如冒用他人姓名或本無其
    人而捏造姓名提起訴訟者，應以其訴為不合法而駁回之。亦
    為最高法院28年上字第1644號判例所明揭。故冒用他人真實
    姓名或本無其人捏造姓名為原告起訴者，在實有其人時，因
    冒用者未表示自己之姓名，被冒用人又無起訴之意思；在本
    無其人捏名起訴時，乃當事人不存在，上開2種情形均應認
    為不能補正，法院並應認原告起訴為不合法，法院即無庸進
    行實質審理，而依民事訴訟法第249條第1項第6款規定，以
    裁定駁回之。又冒用他人真實姓名起訴，其起訴時既非以訴
    訟代理人之意思為之，甚至涉及刑法上偽造文書之罪嫌，自
    應以不得補正為妥，故應認為非屬於冒用者係訴訟代理權欠
    缺而可依民事訴訟法第75條規定補正之範圍（參見楊建華民
    事訴訟法問題研析(一)第13-14頁）。
四、經查本件訴訟之名義上之原告即抗告人忠義開發工程股份有
    限公司（下稱忠義公司）及其法定代理人甲○○○於本件訴
    訟起訴時，並無起訴之意，而係訴外人誠鴻公司之人員持忠
    義公司及其法定代理人甲○○○名義之印章蓋用於起訴狀所
    提起，忠義公司及甲○○○並未委任本件原告訴訟代理人湯
    光民律師提起本件訴訟，業據證人曹永於原審證述甚詳（見
    原審卷二第166-167頁）。忠義公司之實際負責人即甲○○
    ○之配偶曹永雖曾代理忠義公司辦理公證委託授權書予誠鴻
    公司，載明忠義公司就系爭工程之法律訴訟委託授權誠鴻公
    司全權代為辦理，但忠義公司僅委託誠鴻公司如果在系爭工
    程工地發生糾紛要由誠鴻公司負責訴訟，並不包括忠義公司
    對被告即相對人之訴訟，如忠義公司與相對人發生糾紛，亦
    應由忠義公司決定是否提起訴訟。而本件起訴狀雖係以「忠
    義公司：法定代理人甲○○○」之名義起訴，而蓋用忠義公
    司及甲○○○之印文，而該印文雖經本院將之與忠義公司與
    相對人之合約書上，忠義公司與甲○○○之印文折角比對，
    應屬相符，但由兩造99年7月27日之和解書所載，可知該印
    文之印章係忠義公司授權誠鴻公司領取工程款之印章，而誠
    鴻公司竟以該印章蓋用於本件起訴狀及訴訟委任湯光民律師
    之委任狀上，業據證人曹永結證在卷，且經抗告人訴訟代理
    人湯光民律師於原審自承：本件訴訟委任狀係誠鴻公司蓋用
    ，因為忠義公司當初有提出前開委託授權公證書，其並沒有
    見到甲○○○本人等語（均見原審99年2月23日言詞辯論筆
    錄，原審卷二第165頁背面），足見本件訴訟係誠鴻公司人
    員持系爭委託授權公證書，而私自蓋用忠義公司及甲○○○
    名義之印文所提起，並非忠義公司及甲○○○有提起本件訴
    訟之意甚明。雖湯光民律師陳稱︰依系爭委託授權公證書，
    誠鴻公司有權代理忠義公司提起本件訴訟云云。惟系爭委託
    授權公證書，乃記載：「…甲方（即忠義公司）與乙方（即
    誠鴻公司）所共同承攬之深坑仔溪水質淨化場（第一期）興
    建工程乙案，雙方各佔百分之五十，因業務效率需要特委託
    授權乙方如下︰工程委託授權內容︰深坑仔溪水質淨化場（
    第一期）興建工程全部，如派工，材料採購，會議，協調，
    材料付款，工程領款，工項發包，決策、法律訴訟等由乙方
    全權代為辦理。空口無憑，特立此委託授權書以茲證明。…
    」等語，有湯光民律師提出之臺灣嘉義地方法院所屬民間公
    證人陳林宜伸事務所公證書1件在卷可稽，則依系爭委託授
    權公證書之記載，亦可認為忠義公司僅委託誠鴻公司如果在
    系爭工程工地發生糾紛要由誠鴻公司負責訴訟，並不包括忠
    義公司對相對人之訴訟。況本件訴訟係誠鴻公司人員委任湯
    光民律師逕以忠義公司及甲○○○名義起訴，並非誠鴻公司
    以忠義公司及甲○○○之代理人身分起訴，亦有本件起訴狀
    1件在卷足憑，而於本院雖到庭但拒絕報到陳述，有本院99
    年10月19日筆錄可按。而忠義公司之實際負責人曹永於本院
    亦陳稱：「（法官問：誠鴻公司要以忠義公司提起本件訴訟
    之前，有無經過甲○○○的同意？）是臺南縣政府的人員打
    電話給我們是否有對臺南縣政府提告訴，我說沒有，我們那
    個時候才知道有對臺南縣政府提出告訴，在這之前我們都不
    知道，也未經過我這邊的同意。）」等語，而甲○○○於原
    審另案96年度建字第9號忠義公司與臺南縣政府間給付工程
    款事件，亦到庭證稱印章不是伊用的印，有筆錄影本附本院
    卷可參。由此益徵，忠義公司（法定代理人甲○○○）並未
    提起本件訴訟。而係誠鴻公司冒用忠義公司及甲○○○名義
    起訴，屬於冒名起訴而非代理起訴之情形，湯光民律師援引
    系爭委託授權公證書，陳稱誠鴻公司有權代理以忠義公司及
    甲○○○本人之名義提起本件訴訟云云，亦有誤會。再者依
    民事訴訟法第70條第1項規定，提起反訴、上訴或再審之訴
    及選任代理人，非訴訟代理人就其受委任之事件受有特別委
    任者不得為之，則未受特別委任之代理人，自亦不得代理本
    人逕以本人或代理人之名義起訴甚明。而依系爭委託授權公
    證書之記載，僅概稱忠義公司就系爭工程之法律訴訟委託授
    權誠鴻公司全權代為辦理，並未記載誠鴻公司有得代理忠義
    公司提起訴訟及委任代理人之特別代理權，則誠鴻公司逕以
    忠義公司代理人之身分，以忠義公司及甲○○○本人之名義
    提起本件訴訟及委任湯光民律師為本件訴訟代理人，自亦屬
    不合法。是湯光民律師前開陳述自無可採，堪認本件訴訟係
    誠鴻公司冒用忠義公司及甲○○○之名義起訴，參照前段說
    明，應認本件訴訟之起訴不合法，且其情形無法補正，應予
    駁回。原裁定據此駁回抗告人之訴，核無不合，抗告意旨指
    摘原裁定不當，求予廢棄，為無理由，應予駁回。
五、據上論結，本件抗告為無理由，依民事訴訟法第495條之1第
    1項、第449條第1項、第95條、第78條，裁定如主文。
中    華    民    國    99    年    11    月     3    日
                    民事第一庭  審判長法  官    丁振昌
                                      法  官    林永茂
                                      法  官    李素靖
上為正本係照原本作成。
本裁定除以適用法規顯有錯誤為理由外，不得再抗告。如提出再
抗告，應於收受送達後10日內委任律師為代理人向本院提出再抗
告狀（須附繕本），並繳納再抗告費新台幣1千元。
中    華    民    國    99    年    11    月     3    日
                                      書記官    林鈴香
【附註】
民事訴訟法第495條之1第2項準用同法第466條之1第1、2項規定
：
(1)對於第二審判決上訴，上訴人應委任律師為訴訟代理人。但上
  訴人或其法定代理人具有律師資格者，不在此限。
(2)上訴人之配偶、三親等內之血親、二親等內之姻親，或上訴人
  為法人、中央或地方機關時，其所屬專任人員具有律師資格並
  經法院認為適當者，亦得為第三審訴訟代理人。
民事訴訟法第466條之2第1項：
  上訴人無資力委任訴訟代理人者，得依訴訟救助之規定，聲請
  第三審法院為之選任律師為其訴訟代理人。

司法院資訊處製作；財團法人民間司法改革基金會備份。
